【裁判字號】    97,附民,49
【裁判日期】    970627
【裁判案由】    損害賠償
【裁判全文】
臺灣高等法院高雄分院刑事附帶民事訴訟判決
原      告  高雄縣學校員生消費合作社聯合社
法定代理人  黃龍泉
訴訟代理人  乙○○
被      告  丙○○○
被      告  丁○○
被      告  甲○○
上列被告因偽造文書等案件（本院97年度上訴字第588號），經
原告提起附帶民事訴訟請求損害賠償，本院判決如下：
    主  文
被告丙○○○應給付原告新臺幣肆萬元，及自民國九十七年五月
三十日起至清償日止，按週年利率百分之五計算之利息。
原告其餘之訴駁回。
原告假執行之聲請均駁回。
    事實及理由
一、原告起訴主張下列情事，並聲明：(一)被告丁○○應給付原告
    新臺幣（下同）64萬3,565元、被告丙○○○應給付原告110
    萬1,013元、被告甲○○應給付原告24萬7,641元，及均自起
    訴狀繕本送達翌日起至清償日止，按週年利率百分之5 計算
    之利息；(二)願供擔保，請准宣告假執行。
  (一)緣被告丁○○、丙○○○、甲○○分別為原告高雄縣學校員
    生消費合作社聯合社（下稱聯合社）前任經理、會計及出納
    ，渠等3人於民國92 年2 月間決定退休及接受資遣之際，明
    知退休金、資遣費之計算應依各社章程及大會決議處理之，
    但因聯合社近年獲利衰退，為確保渠等之退休金及資遣費，
    竟以75年「高雄縣學校員生消費合作社聯合社人事管理規則
    草案」為據，自行增刪修改後，打字成冊，並偽造成正式法
    案，被告3 人再分別依上開偽造之人事規則第35條規定，作
    為申辦退休金及資遣費之依據，據此被告丁○○詐得64萬3,
    565元之退休金，被告丙○○○詐得97萬6,860元之退休金，
    被告甲○○則詐得24 萬7,641元之資遣費。又被告丙○○○
    任職原告之會計時，明知代印考卷及出售單據貼存單為原告
    之業務，竟自87年起至91年間，設立名稱與原告仿似之「聯
    合打字行」，其店章上之電話及傳真機亦與原告相同，混淆
    原欲委託原告代印考卷之學校人員，使之誤認交易對象為原
    告，藉而代攬原告代印考卷及出售單據貼存單之業務，使原
    告業務縮減達12萬4,153元。
  (二)查被告3 人偽造人事管理規則，並據以請領退休金及資遣費
    ，屬故意以背於善良風俗之方法加損害於他人。又被告3 人
    前開行為已涉犯刑法詐欺取財罪，該罪所保護者乃個人法益
    ，從而被告之行為亦屬違反保護他人之法律。職是之故，原
    告依侵權行為規定，請求被告3 人賠償溢領之退休金及資遣
    費，要屬有據。另被告丙○○○設立與原告名稱相仿、電話
    相同之「聯合打字行」，使他人誤以為交易對象為原告，進
    而與之締約，並因而致原告業務縮減，顯屬故意以背於善良
    風俗之方法加損害於他人，是被告丙○○○上開行為顯已涉
    犯刑法背信罪，該罪所保護者乃個人法益，從而，被告丙○○○之行為亦屬違反保護他人之法律，原告自得依侵權行為
    規定，請求被告丙○○○賠償前開業務減縮之損害。
  (三)次查，被告3 人之退休、資遣案，並未於社員大會提出並通
    過，已違反內政部社會司74年11月1日社司發字第38012號函
    示之：「合作社職員退休金之計算，應依各社章程及大會決
    議處理之」之規定，渠等領取之退休金、資遣費，即屬無法
    律上之原因。退步言，縱認為得以社務會議代之，惟依92年
    2月18日聯合社第22屆第9次社務會議紀錄，決議內容固同意
    被告丁○○退休，然並未同意核給其退休金；依92年3 月10
    日聯合社第22屆第10次社務會議紀錄，決議內容雖同意被告
    丙○○○、甲○○依據人事管理規則計算退休金及資遣費，
    但該人事管理規則係被告等所偽造，已如前述，則被告3 人
    依據該偽造之人事管理規則領取退休金及資遣費，即屬無法
    律上原因而受有利益，原告自得依不當得利規定，請求被告
    3人返還該退休金及資遣費。
  (四)末查，被告3 人與原告間為僱傭關係，為原告服勞務時，自
    應盡善良管理人之注意義務，惟渠等卻以偽造之人事管理規
    則，詐領退休金及資遣費，顯然違背其等之注意義務。又被
    告丙○○○明知代印考卷為原告之業務，竟設立與原告名稱
    相仿之打字行，其店章電話更與原告電話相同，致他人誤以
    為交易對象為原告，進而與之締約，其利用職務之便，違背
    善良管理人注意義務，自不待言。綜上，原告自得併依債務
    不履行規定，請求被告丙○○○賠償上揭業務減縮之損害。
二、被告丁○○、甲○○皆辯稱：伊並無原告主張之侵權、不當
    得利或違背注意義務之行為，故原告之主張並無理由等語。
    並均聲明：求為判決駁回原告之訴。
三、被告丙○○○抗辯：原告前以伊為被告，以刑事附帶民事訴
    訟請求侵權行為損害賠償，經臺灣高雄地方法院以97年度審
    訴字第602號受理在案，惟原告業已撤回該案之起訴確定。
    茲原告於上訴審程序進行中，再以刑事附帶民事訴訟方式提
    出損害賠償請求，所為顯然違背「禁反言」之基本程序法則
    ，為維法制，請駁回原告之訴等語。並聲明：求為判決駁回
    原告之訴及假執行之聲請。
四、按「附帶民事訴訟之判決，應以刑事訴訟判決所認定之事實
    為據。」刑事訴訟法第500 條前段定有明文。又刑事訴訟諭
    知無罪之判決者，應以判決駁回原告之訴。刑事訴訟法第50
    3條第1項前段亦有明定。茲就原告之請求是否有理由，判斷
    如下：
  (一)被告丁○○、丙○○○及甲○○是否偽造人事管理規則據以
    詐領退休金及資遣費部分：
    本件原告固主張被告丁○○、丙○○○及甲○○分別詐領退
    休金及資遣費分別為64萬3,565元、97萬6,860元及24萬7,64
    1元，惟業為被告3人所否認。而被告丁○○、甲○○及丙○○○實則並無偽造人事管理規則據以詐領退休金及資遣費乙
    節，亦經本院於刑事判決認定甚明，是原告此部分之請求並
    無理由，應予駁回。
  (二)被告丙○○○是否使原告業務縮減而受有損害部分：
  1.本件原告主張被告丙○○○任職原告之會計時，明知代印考
    卷及出售單據貼存單為原告之業務，竟自87年起至91年間，
    設立名稱與原告仿似之「聯合打字行」，其店章上之電話及
    傳真機亦與原告相同，混淆原欲委託原告代印考卷之學校人
    員，使之誤認交易對象為被告丙○○○，藉而取得原告代印
    考卷及出售單據貼存單之業務，使原告業務縮減因而受有損
    害等情，業據本院刑事判決認定在卷，被告丙○○○亦因背
    信犯行，經本院判處有期徒刑8月，減為有期徒刑4月，緩刑
    2年確定在案，是堪信原告此部分之主張為真實。
  2.按「當事人主張有利於己之事實者，就其事實負有舉證之責
    任」，民事訴訟法第277 條前段定有明文。被告丙○○○對
    原告雖有上述之背信犯行，然原告主張其因被告丙○○○之
    背信犯行，致業務減縮受有12 萬4,153元損害之有利於己之
    事實，既未舉證證明，則此部分損害金額之認定，自應作有
    利於被告丙○○○有利之認定。茲被告丙○○○自認之金額
    為4萬餘元（見本院刑事卷第96頁），原告復未能舉證證明4
    萬餘元之確實金額為何，則依諸前揭民事訴訟法第277 條前
    段之規定意旨，此等舉證不明之利益應歸於被告丙○○○，
    本院爰依此認定原告所受之損害額為4 萬元。從而，原告於
    此範圍內，請求被告丙○○○賠償4 萬元，於法有據，逾此
    部分，則無理由。
  3.被告丙○○○固抗辯原告既已撤回之前對其提起之侵權行為
    損害賠償附帶民事訴訟（即臺灣高雄地方法院97年度審訴字
    第602號 ），茲又於本院提起，所為顯然違背「禁反言」之
    基本程序法則云云。惟查，民事訴訟法第263條第2項規定「
    於本案經終局判決『後』將訴撤回者，不得復提起同一之訴
    」，質言之，原告於第一審本案終局判決「前」撤回起訴，
    並非不得復提起同一之訴，且此與「禁反言」之基本法則意
    義並不相同。是被告丙○○○為此抗辯，顯係對於民事訴訟
    法第263條第2項之規定及「禁反言」之意涵混淆誤解有以致
    之，附此敘明。
五、綜上，被告丙○○○對原告既有如上所述之背信犯行，並致
    原告受有4 萬元業務減縮之損害，則原告依據刑事訴訟法第
    487條第1項規定，提起本件附帶民事訴訟，請求被告丙○○○賠償4萬元，及自97年5月30日（即起訴狀繕本送達被告翌
    日）起至清償日止，按週年利率百分之5 計算之利息，核屬
    有據，應予准許；逾此部分之請求，則乏依據，應予駁回。
六、本件原告勝訴部分（即命被告丙○○○給付4萬元部分），
    本院判決後即已確定；而原告其餘之訴，又經本院駁回如上
    ，則其所為假執行之聲請，均無理由，應予駁回。
據上論結，本件原告之訴為一部有理由，一部無理由，依刑事訴
訟法第502條第1項、第2項，判決如主文。
中    華    民    國    97    年    6     月    27    日
                  刑事第七庭  審判長法  官 莊飛宗
                                    法  官 邱明弘
                                    法  官 孫啟強
以上正本證明與原本無異。
原告如不服本判決，應於收受送達後10日內向本院提出上訴狀，
但非對於刑事訴訟之判決有上訴時，不得上訴。
被告不得上訴。
中    華    民    國    97    年    6     月    27    日
                                    書記官 黃富美


司法院資訊處製作；財團法人民間司法改革基金會備份。
